【裁判字號】    98,消債清,54
【裁判日期】    981130
【裁判案由】    清算事件
【裁判全文】
臺灣臺北地方法院民事裁定      九十八年度消債清字第五四號
聲  請  人
即  債務人  甲○○
代  理  人  陳香如律師
上列聲請人因消費者債務清理事件聲請准予清算，本院裁定如下
：
    主  文
聲請駁回。
聲請程序費用新台幣壹仟元由聲請人負擔。
    理  由
一、本件聲請意旨略以：聲請人為支應民國九十四年四月九日發
    生車禍案件之律師費用，及九十六年間投資開設小吃店所需
    而向銀行借款，未料因大環境景氣轉差，虧損連連，終至血
    本無歸，且聲請人因前開車禍案件常需前往法院開庭，無法
    正常上班，為此而遭資遺。聲請人中年失業，一時難以覓得
    新職，為維持信用而開始以卡養卡，導致債務欲發龐大，終
    至無力負擔。聲請人前曾向最大債權銀行台北富邦銀行進行
    前置協商，最大債權銀行提出每月還款新臺幣（下同）二萬
    七千元，惟聲請人現以駕駛計程車為業，每月收入扣除必要
    支出後，僅餘一萬元左右，無力負擔最大債權銀行提出之協
    商方案，從而協商不成立，聲請人迫不得已下，爰依消費者
    債務清理條例（以下簡稱債清條例）第三條規定聲請清算。
二、按債務人對於金融機構因消費借貸、自用住宅借款、信用卡
    或現金卡契約而負債務，在聲請更生或清算前，應提出債權
    人清冊，以書面向最大債權金融機構請求協商債務清償方案
    並表明共同協商之意旨，債清條例第一百五十一條第一項定
    有明文。而上揭法文之立法意旨，即為債務人受法院裁定開
    始更生或清算程序者，其生活、資格、權利等均將受限制，
    該等程序係債務清理之最後手段，於債務人無法與債權人協
    商時，始適用更生程序或清算程序清理其債務，債務人對於
    金融機構因消費借貸、自用住宅借款、信用卡或現金卡契約
    而負債務，其法律關係較為單純，金融機構並已訂有債務協
    商機制，如能協商成立，債務人或不須依本條例聲請更生或
    清算，可疏減法院負擔，有效分配司法資源，為使債務人得
    自主解決其債務，爰明定債務人對於金融機構因消費借貸、
    自用住宅借款、信用卡或現金卡契約而負債務之情形，採行
    協商前置主義。故而債清條例所定協商前置程序之意旨，在
    使金融機構與債務人就特定種類之債務清理事務上，利用法
    院程序外解決之協商機制，為迅速有效之自主性解決。而此
    一程序之進行，有賴當事人間之協力配合，本於誠信為基礎
    ，形成債務清理之共識，藉由法院之事後核可，賦予協商內
    容作為執行名義之正當性。苟債務人提出協商請求之後，因
    可歸責債務人之事由，如不提出資料或同意金融機構調閱債
    務人之財產、收入、業務及信用狀況，造成金融機構無法及
    時取得資訊，使債權人、債務人得充分溝通，或在雙方協商
    債務清償方案內容時，債務人無正當理由推託，或不於該方
    案上簽名、蓋章或按指印，或債務人無故拒絕協商，則雖有
    債務協商不成立之形式，然藉由脫法方式造成此等結論，難
    謂債務人有進行債務清理之誠意可言。是以，基於誠實信用
    之意旨，對於此等脫法行為，除難認有進行前置協商程序之
    外，尚應類推適用債清條例第四十六條第三款前段之精神，
    裁定駁回債務人之聲請。再按聲請更生或清算不合程式或不
    備其他要件者，法院應以裁定駁回之，但其情形可以補正者
    ，法院應定期間先命補正，債清條例第八條復有明定。
三、經查，聲請人主張其每月收入扣除必要支出後，僅餘一萬元
    左右，無力負擔台北富邦銀行提出之還款方案，即每月應繳
    金額為二萬七千元等情，雖提出前置協商不成立通知書一份
    為證。然查：
（一）台北富邦銀行於收受聲請人前置協商申請文件之後，依據
      各債權金融機構回覆之無擔保債權總金額為二百一十一萬
      四千八百七十五元，及聲請人所檢具之各項證明文件，評
      估聲請人應能正常負擔之還款方案，即每月付一萬一千七
      百五十元，然聲請人每月亦僅願還款一至二千元，後因聲
      請人表示希望連同有擔保債權一併處理，且抵押債權人業
      因聲請人無力償還債權而就擔保品即聲請人所有之不動產
      進行強制執行程序，聲請人希望自行售屋，故本件前置協
      商案件於九十七年十月九日因聲請人無法負擔任何還款條
      件而結案之情事，有台北富邦銀行之九十八年六月二十三
      日民事陳報狀一份在卷可稽。可知本件前置協商案件不成
      立，係肇因於聲請人以尚有有擔保債權需整合協商為由，
      而不願接受台北富邦銀行所提供之上開還款條件。然聲請
      人所有之不動產之公告現值為二百零六萬七千九百二十四
      元，此據聲請人具狀陳述明確，則以房屋之實際價值往往
      高於公告現值而論，上開不動產於拍賣後應足以清償協商
      當時之有擔保債權二百零九萬七千一百零二元。聲請人僅
      需應負擔無擔保債務，協商之條件並無不利於聲請人。
（二）聲請人雖主張其扣除必要支出後，每月僅餘一萬元，惟查
      ，聲請人自承其於八十七年至九十六年離職止，均兼職開
      計程車，每月可增加四至五千元，復參照聲請人之郵局存
      褶，其於九十七年八月至九十八年一月間每月均有勞保局
      匯入之二萬五千二百元，然其填寫收支況狀時均未將此列
      入說明事項，聲請人是否無力負擔協商方案，即屬有疑。
（三）此外，聲請人於九十六年六月至九十七年二月間之信用卡
      消費記錄中，每月均支出八千五百四十五元之保險費，聲
      請人聲請人於聲請本件清算事件時，復未放棄此項保險支
      出，雖其所提出之保險單每月應繳納之保險費未若九十七
      年時為多，並主張其為消費性之醫療型保單，惟亦難認屬
      聲請人之生活必要支出。若剔除此項保險費後所撙節之金
      額，加計聲請人每月結餘之一萬元，聲請人尚非無法負荷
      上述協商條件。
（四）綜上，最大債權人所提出之協商方案，並非聲請人當時所
      不能負擔，依據上開說明，難謂聲請人業已踐行前置協商
      程序。
四、綜上所述，聲請人聲請准予本件清算程序，既未遵循債清條
    例第一百五十一條第一項之規定先與債權人為債務協商，且
    又屬無從補正之要件之欠缺，依據債清條例第八條之規定，
    自應駁回其聲請，爰裁定如主文所示。
中    華    民    國  九十八  年   十一   月   三十   日
              民事第四庭    法      官  匡偉
上為正本係照原本作成
如不服本裁定，應於裁定送達後十日內，以書狀向本院提出抗告
，並繳納抗告費新臺幣一千元
中    華    民    國  九十八  年   十一   月   三十   日
                            書  記  官  巫玉媛

司法院資訊處製作；財團法人民間司法改革基金會備份。
